ACORDAO-COMPLETO-2358449

ACÓRDÃO 5930/2019 ATA 25/2019 - PRIMEIRA CÂMARA

VISTOS, relatados e discutidos estes autos que tratam de ato de concessão de aposentadoria emitido pela Universidade Federal de Goiás em favor do ex-servidor Arcadio de Los Reyes Borjas;
ACORDAM os Ministros do Tribunal de Contas da União, reunidos em Sessão da 1ª Câmara, nos termos do art. 71, inciso III, da Constituição Federal, dos arts. 1º, inciso V, e 39, inciso II, da Lei 8.443/1992 e do art. 260, § 1º, do RITCU, e ante as razões expostas pelo Relator, em:
9.1. considerar legal o ato de concessão de aposentadoria emitido em favor do Sr. Arcadio de Los Reyes Borjas (XXX.116.738-XX) , cadastrado no Sisac sob o número 10791108-04-2016-000274-2, concedendo o respectivo registro;
9.2. determinar à Sefip que priorize a análise de mérito do ato de alteração emitido em favor do Sr. Arcadio de Los Reyes Borjas, cadastrado no sistema e-pessoal sob o número 8.587/2018, disponibilizado ao TCU em 17/5/2018.
9.3. dar ciência deste Acórdão ao interessado e à Universidade Federal de Goiás.

Ato de concessão de aposentadoria emitido pela Universidade Federal de Goiás. Apreciação para fins de registro.

Primeira Câmara

Universidade Federal de Goiás.

3. Interessado: Arcadio de Los Reyes Borjas (XXX.116.738-XX).

13.1. Ministros presentes: Walton Alencar Rodrigues (Presidente), Benjamin Zymler, Bruno Dantas e Vital do Rêgo (Relator).
13.2. Ministro-Substituto presente: Augusto Sherman Cavalcanti.

VITAL DO RÊGO

Trata-se de ato de concessão de aposentadoria emitido pela Universidade Federal de Goiás em favor de Arcádio de Los Reyes Borjas. Na instrução de peça 4, a Sefip se manifestou pela legalidade do ato em razão de não ter identificado inconsistência capaz de macular o registro.
O Ministério Público, ao discordar das conclusões da unidade técnica, apresentou o parecer de peça 6, a seguir transcrito:
Trata-se da análise do ato de concessão de aposentadoria do Sr. ARCADIO DE LOS REYES BORJAS, ex-servidor da Universidade Federal de Goiás - UFGO. Em pronunciamento automático (peças 4-5) , a Sefip propõe a legalidade do ato em epígrafe.
Entretanto, consultando o contracheque à peça 4, pág. 3, e confrontando os respectivos dados com as informações registradas no ato Sisac (peça 2) , identificamos uma possível incoerência entre o valor do benefício inicial do servidor, calculado pela média e proporcionalizado, e o valor do benefício pago atualmente. 
Convém esclarecer que o servidor se aposentou compulsoriamente, aos setenta anos de idade, com base no art. 40 da Constituição Federal, §1º, inciso II, tendo, portanto, seus proventos calculados pela média das remunerações, na sistemática estabelecida no art. 40, §§3º e 17, com a redação dada pela EC 41/2003 (cálculo do benefício inicial pela média e reajuste pelos índices aplicados ao Regime Geral de Previdência Social) , e proporcionalizados ao tempo de contribuição do servidor
Nesse sentido, consoante informações do ato, no campo “dados dos proventos”, o benefício de partida do servidor, na data de sua aposentadoria (16/9/2014) , foi calculado em R$ 6.530,58. Esse valor parece coerente com os demais dados da concessão, tendo em vista que o servidor ganhava em atividade, na mesma época, uma remuneração em torno de R$ 16.000,00, mas tinha pouco mais de 15 anos de tempo de contribuição, todos exercidos no mesmo cargo (professor de 3º grau na UFGO) . Dessa maneira, a média das suas remunerações (algo calculado em torno de R$ 14.600,00) foi proporcionalizada à razão de 5697/12775, resultando no benefício de partida informado no ato (R$ 6.530,58) .
O referido benefício, atualizado, deveria equivaler, em janeiro de 2019, a R$ 8.343,72. Ocorre que, em consulta ao contracheque atual do servidor, verificamos que seu benefício está sendo pago no montante de R$ 19.076,73. Nesse caso, há necessidade de se diligenciar à Unidade Jurisdicionada solicitando a memória de cálculo do benefício, bem como esclarecimentos sobre essa divergência de valores.
Entretanto, caso a preliminar suscita não seja atendida, e em atenção ao disposto no artigo 62, § 2º do Regimento Interno desta Casa, nos manifestamos pela recusa, com a consequente negativa de registro do ato em epígrafe, considerando a incoerência dos dados apresentados pelo órgão.
Eis o Relatório.

não há.

Procurador Marinus Eduardo De Vries Marsico.

APOSENTADORIA. INCONSISTÊNCIA DE VALORES EM APOSENTADORIA PROPORCIONAL CALCULADA PELA MÉDIA DAS REMUNERAÇÕES EM DECORRÊNCIA DE ATO DE ALTERAÇÃO CADASTRADO NA BASE DO E-PESSOAL. INEXISTÊNCIA DE IRREGULARIDADES CAPAZES DE MACULAR O REGISTRO DO ATO INICIAL. LEGALIDADE. DETERMINAÇÃO DE REGISTRO DO ATO INICIAL.

APOSENTADORIA (APOS)

Secretaria de Fiscalização de Pessoal (Sefip).

Em análise, ato de concessão de aposentadoria emitido pela Universidade Federal de Goiás em favor de Arcádio de Los Reyes Borjas.
Na instrução de peça 4, a unidade técnica propõe considerar legal a concessão de aposentadoria em epígrafe.
O Ministério Público, contudo, no parecer de peça 6, diverge dessa conclusão. Para o Parquet de Contas, há uma inconsistência entre os proventos que foram deferidos na vigência da aposentadoria e àqueles que estão sendo efetivamente pagos atualmente. Segundo o MPTCU:
 (...) o servidor se aposentou compulsoriamente, aos setenta anos de idade, com base no art. 40 da Constituição Federal, §1º, inciso II, tendo, portanto, seus proventos calculados pela média das remunerações.
 (...) consoante informações do ato, no campo “dados dos proventos”, o benefício de partida do servidor, na data de sua aposentadoria (16/9/2014) , foi calculado em R$ 6.530,58. Esse valor parece coerente com os demais dados da concessão, tendo em vista que o servidor ganhava em atividade, na mesma época, uma remuneração em torno de R$ 16.000,00, mas tinha pouco mais de 15 anos de tempo de contribuição, todos exercidos no mesmo cargo (professor de 3º grau na UFGO) . Dessa maneira, a média das suas remunerações (algo calculado em torno de R$ 14.600,00) foi proporcionalizada à razão de 5697/12775, resultando no benefício de partida informado no ato (R$ 6.530,58) . 
O referido benefício, atualizado, deveria equivaler, em janeiro de 2019, a R$ 8.343,72. Ocorre que, em consulta ao contracheque atual do servidor, verificamos que seu benefício está sendo pago no montante de R$ 19.076,73.
Diante dessa constatação, o MPTCU propõe o retorno dos autos à Sefip para saneamento por meio da realização de diligência ou, alternativamente, a negativa de registro.
-II-
No mérito, alinho-me às conclusões da unidade técnica pelas razões a seguir expostas. 
A inconsistência de valores encontrada pelo MPTCU explica-se pelo ato de alteração emitido pela Universidade Federal de Goiás, no âmbito do e-Pessoal, em favor do ex-servidor Arcádio de Los Reyes Borjas. Por meio do referido ato, com vigência a partir de 1/11/2017, foi concedida a vantagem do art. 190 da Lei 8.112/1990, norma que permite a integralização dos proventos. Diante de tal fundamento legal, a aposentadoria, que era proporcional (5697/12775 = 44,6% da média) , foi integralizada (100% da média) . Referido ato, de número 8587/2018, já se encontra disponível no TCU desde 17/5/2018.
Vale mencionar que até a data de vigência do ato de alteração mencionado, os proventos do inativo não apresentaram irregularidades. É o que se extrai do Siape, consoante o quadro resumo a seguir:
	Mês/ano
	Valor dos proventos (EC 41/2003) 

	Out/2014
	R$ 6.530,58

	Jan/2015
	R$ 6.794,41

	Jan/2016
	R$ 7.560,81

	Jan/2017
	R$ 8.058,31

	Jan/2018 (produção dos efeitos financeiros do ato de alteração) 
	R$ 18.444,10

	Jan/2019
	R$ 19.076,73

Fonte: Sistema Integrado de Administração de Recursos Humanos – Siape. Acesso em: 18 jun 2019.
Diante dessa situação, o ato inicial constante dos presentes autos está apto a receber a chancela da legalidade. Vale mencionar que o ato de alteração de número 8587/2018, que contempla a vantagem do art. 190 da Lei 8.112/1990 será oportunamente analisado por esta Corte de Contas.
Ante o exposto, VOTO para que seja adotada a minuta de acórdão que ora trago ao exame deste Colegiado.
TCU, Sala das Sessões Ministro Luciano Brandão Alves de Souza, em 23 de julho de 2019.
Ministro VITAL DO RÊGO 
Relator